臺灣桃園地方法院民事判決
111年度訴字第162號
原      告  胡麗枝  
訴訟代理人  林唐緯律師                      
被      告  周月臻    住桃園市○○區○○街00巷0號2樓    上列
當事人間請求返還票據等事件，於民國111年6月27日言詞辯論終
結，本院判決如下：
    主      文
確認本院一一○年度票字第三○一二號民事裁定所載之本票債權新
臺幣陸拾柒萬元不存在。
被告應將前項所示之本票返還原告。
被告不得持本院一一○年度票字第三○一二號民事裁定對原告為強
制執行。
訴訟費用由被告負擔。　　 
    事實及理由
壹、程序事項：
一、按訴狀送達後，原告不得將原訴變更或追加他訴，但請求之
    基礎事實同一者、擴張或減縮應受判決事項之聲明者，不在
    此限，民事訴訟法第255條第1項但書第2款、第3款分別定有
    明文。查原告起訴時聲明請求：㈠被告應給付原告新臺幣（
    下同）8萬元及自起訴狀繕本送達翌日起至清償日止，按年
    利率百分之五計算之利息。㈡被告應返還票號TH0000000、面
    額67萬元、發票日為民國110年10月11日，及票號TH0000000
    、面額133萬元、發票日為110年10月11日之本票予原告（見
    本院110年度桃簡字第1558號卷第3頁），嗣變更聲明如下列
    聲明欄所示（見本院卷第63頁）。經核前揭訴之聲明之變更
    ，屬基於同一基礎事實或為減縮應受判決事項之聲明，揆諸
    首開規定，應予准許。
二、按確認法律關係之訴，非原告有即受確認判決之法律上利益
    者，不得提起之，民事訴訟法第247條第1項定有明文。又所
    謂「即受確認判決之法律上利益」，係指法律關係之存否不
    明確，原告主觀上認其在法律上之地位有不安之狀態存在，
    且此種不安之狀態，能以確認判決將之除去者而言，最高法
    院52年台上字第1240號著有判例足參。本件原告請求確認本
    院110年度票字第3012號民事裁定（下稱系爭本票裁定）所
    載金額67萬元、發票日為110年10月11日之本票（下稱系爭
    本票）之債權對其不存在，為被告所否認，顯見兩造就系爭
    本票票據債權之存否已發生爭執，致原告在私法上之地位有
    受侵害之危險，且此種不安狀態，能以確認判決將之除去，
    是依前開說明，原告提起本件確認之訴以排除此項危險，應
    認有受確認判決之法律上利益。　　
貳、實體事項：
一、原告起訴主張：原告簽發系爭本票之緣由係兩造原訂有不動
    產買賣契約，作為第一期款之擔保而簽立，原告並於110年1
    0月12日匯入8萬元至買賣價款存匯專戶。嗣原告因故不欲購
    買，兩造已解除前揭買賣契約，履約保證之合泰建築經理股
    份有限公司業已依該買賣契約之約定將原告已付價款給付予
    被告，被告持有系爭本票之原因已因解約而不存在，被告竟
    持系爭本票聲請本票裁定，爰依民法第767條及不當得利之
    法律關係請提起本件訴訟等語。並聲明：㈠確認系爭本票裁
    定之本票債權67萬元不存在。㈡被告應將前揭本票返還予原
    告。㈢被告不得持系爭本票裁定對原告為強制執行。　
二、被告則以：系爭本票開立之原因係擔保買賣契約簽約款之給
    付。惟解約是針對買賣標的之不動產，與伊已持系爭本票聲
    請本票裁定無涉，本票債權依然存在等語置辯。並聲明：原
    告之訴駁回。
三、原告前向被告購買坐落桃園市○○區○○○段00000000000地號土
    地（權利範圍各為1/5、1/30）暨其上門牌號碼桃園市○○區
    鎮○街00巷0號之建物，兩造並於110年10月11日簽訂不動產
    買賣契約書（下稱系爭契約）；原告簽發系爭本票乙紙予被
    告，以為日後給付系爭契約第一期款之擔保，被告執有系爭
    本票，並經聲請本院以系爭本票裁定准予本票強制執行；系
    爭契約業經解除等情，為兩造所不爭執，並有系爭契約、系
    爭本票裁定、系爭本票影本等件在卷可參（見本院卷第11至
    27頁），是上情本堪認定。
四、原告主張兩造間就系爭本票債權債務關係不存在，被告不得
    持系爭本票裁定對原告為強制執行，並請求被告返還系爭本
    票，惟為被告所否認，並以前揭情詞置辯，本院判斷如下：
　㈠按票據乃文義證券及無因證券，票據上之權利義務悉依票上
    所載文義定之，與其基礎之原因關係各自獨立，票據上權利
    之行使不以其原因關係存在為前提。執票人行使票據上權利
    時，就其基礎之原因關係確係有效存在不負舉證責任。惟按
    票據債務人不得以自己與發票人或執票人之前手間所存抗辯
    之事由對抗執票人，票據法第13條前段定有明文，則依該條
    文之反面解釋，發票人非不得以自己與執票人間所存之抗辯
    事由對抗執票人。次按無法律上之原因而受利益，致他人受
    損害者，應返還其利益，民法第179條亦定有明文。末按所
    有人對於無權占有或侵奪其所有物者，得請求返還之。對於
    妨害其所有權者，得請求除去之。有妨害其所有權之虞者，
    得請求防止之，民法第767條第1項亦有明定。
  ㈡經查：兩造既為系爭本票之直接前後手，原告本得執兩造間
    之原因關係對抗執票之被告。又原告簽立系爭本票之原因，
    係為擔保系爭契約第一期款之給付，則嗣後系爭契約既已解
    除，雙方已無買賣契約關係，原告就系爭本票自不負票據責
    任。被告取得原告先前交付之系爭本票，既因無法律上之原
    因而受有利益，原告自得依不當得利返還請求權，請求被告
    返還系爭本票。從而，原告請求確認被告就系爭本票債權不
    存在，並請求被告返還系爭本票，自屬有據。又原告主張被
    告就系爭本票之債權不存在，為有理由，被告自不得持系爭
    本票對被告之財產聲請強制執行。然被告卻持以向本院聲請
    本票准予強制執行之裁定，經本院以系爭本票裁定予以准許
    ，而取得可強制執行原告財產之執行力，原告財產仍有遭被
    告聲請強制執行之危險，故原告請求預為防止此等危險，揆
    諸上揭規定，亦屬有據。是原告主張被告不得持系爭本票裁
    定對原告聲請強制執行，自應准許。
五、綜上所述，原告請求確認系爭本票之債權不存在，被告不得
    持系爭本票裁定之執行名義對原告為強制執行，並請求被告
    返還系爭本票，為有理由，應予准許。 
六、本件事證已臻明確，兩造其餘攻擊防禦方法及所提之證據，
    經本院審酌後，認為均與判決結果無影響，爰不一一論述，
    附此敘明。
七、訴訟費用負擔之依據：民事訴訟法第78條。  
中　　華　　民　　國　　111 　年　　6 　　月　　30　　日
                  民事第二庭    法　官　李麗珍
以上正本係照原本作成。
如對本判決上訴，須於判決送達後 20 日內向本院提出上訴狀。
如委任律師提起上訴者，應一併繳納上訴審裁判費。
中　　華　　民　　國　　111 　年　　6 　　月　　30　　日
                                書記官  謝伊婕